最高法院民事判決　　　　　　　　　　　　　　　　九十一年度台上字第一五五號
　　上　訴　人　台灣土地開發信託投資股份有限公司
　　法定代理人　蔡宗榮
　　訴訟代理人　葉大殷律師
　　被 上訴 人　丙○○
　　　　　　　　甲○○
　　　　　　　　子○○
　　　　　　　　戊○○○壬○.
　　　　　　　　辛○○壬○○.
　　　　　　　　癸○○壬○○.
　　　　　　　　丑○○壬○○.
　　　　　　　　己○○
　　　　　　　　庚○○
　　　　　　　　丁○○
　　　　　　　　乙○○
　　共　　 同
　　訴訟代理人　吳誠修律師
右當事人間請求履行契約事件，上訴人對於中華民國八十九年五月二日台灣高等法院
第二審判決（八十八年度重上字第十九號），提起上訴，本院判決如左：
    主  文
原判決關於命上訴人給付及負擔訴訟費用部分廢棄，發回台灣高等法院。
    理  由
本件被上訴人壬○○於上訴人提起第三審上訴後之民國九十年七月三十日死亡，戊○
○○、辛○○、癸○○、丑○○為其繼承人，具狀聲明承受訴訟，核無不合，應予准
許，合先敘明。
次查本件被上訴人主張：丙○○、甲○○、子○○、己○○、庚○○、丁○○、乙○
○，及戊○○○、辛○○、癸○○、丑○○之被繼承人壬○○於民國八十年至八十二
年間，依序以總價新台幣（下同）一千六百四十三萬二千六百五十八元、一千九百三
十八萬六千三百零三元、一千七百八十萬零三百七十四元、一千七百四十一萬七千六
百八十四元、一千七百五十一萬零二百零九元、二千零六十二萬三千九百八十二元、
二千二百六十四萬零四十一元、一千八百六十八萬八千七百八十一元，向上訴人購買
其所興建坐落台北市○○區○○段五小段二七八等地號土地上之「台開雙溪逸苑」（
下稱系爭大廈）編號Ａ１四樓、Ａ６五樓、Ａ４二樓、Ａ５五樓、Ａ１五樓、Ａ６三
樓、Ａ５一樓、Ａ５二樓房屋暨其基地應有部分。伊等已依上訴人所提出之承購戶房
地面積及應繳尾款明細表付清價款。嗣發現上訴人將不屬於買賣標的範圍內之地下一
層機車停車位（下稱系爭停車位），併入公共設施，充作伊等所承購之房地面積，分
別向丙○○、甲○○、子○○、己○○、庚○○、丁○○、乙○○、壬○○依序多收
價金一百二十一萬七千一百八十三元、一百四十一萬二千零十六元、一百二十三萬三
千八百四十八元、一百二十七萬三千四百十一元、三十一萬六千九百三十九元、六十
二萬零四百十七元、一百五十七萬一千八百二十八元、七十一萬一千五百十六元等情
。依兩造所立買賣契約書（下稱契約書）第一條第四款之約定，及民法第一百七十九
條、第一百八十四條第一項前段之規定，求為命上訴人分別給付伊等上開金額，並自
八十五年六月一日起至清償日止加付法定遲延利息之判決（被上訴人逾上開部分之利
息請求，已受敗訴判決確定）。
上訴人則以：兩造所立契約書第一條第二款，就共同使用部分，係以例示方式記載，
系爭停車位應屬公共設施；且該款所記載之房屋面積，與售屋時置於現場之台開雙溪
逸苑平面圖集（下稱平面圖集）上所載之自用面積及公共面積合計坪數相符，可見該
平面圖集為契約書之一部分，而該圖集所示之公共面積，包含系爭停車位之分擔部分
；又系爭停車位坐落於系爭大廈Ａ棟下方，僅有Ａ棟之樓梯及電梯間可直達該平面空
間，係供Ａ棟住戶使用，該停車位自屬Ａ棟公共設施之一部。再者，被上訴人均曾以
系爭停車位非屬買賣範圍為由，拒付尾款及找補價款，惟嗣後均已償清，依民法第一
百八十條第三款規定，亦不得請求返還。另甲○○之契約業經變更當事人為其女陳安
妮，甲○○無權為本件請求等語，資為抗辯。
原審以：被上訴人丙○○、甲○○、子○○、己○○、庚○○、丁○○、乙○○、壬
○○依序向上訴人購買「台開雙溪逸苑」編號Ａ１四樓、Ａ６五樓、Ａ４二樓、Ａ５
五樓、Ａ１五樓、Ａ６三樓、Ａ５一樓、Ａ５二樓房屋暨其基地，並已依約付清價款
之事實，有契約書、承購戶房地面積及應繳尾款明細表、統一發票等件附卷可稽，且
為兩造所不爭。查兩造所立契約書第一條第二款記載：「建物：……上開房屋面積包
括門廳、走道、樓梯間、電梯間、電梯機房、水箱、電氣室、機械室管理室等各項共
同使用部分之分擔。」等語，就共同使用部分，雖採例示方式，惟基於公平及誠實信
用原則，就系爭房屋之特定部分是否屬共同使用部分，仍應個別具體判斷。上開契約
書中第十四條約定：「（設備概要）本契約買賣房屋主要裝修及設備概要如附件（四
），並依照主管建築機關所核發建造執照如附件(五)影本之圖說為準」，而附件（四）
第十五款就公共設施記載：「庭園及兒童遊憩場規劃與設施，栽植花木，健康步道設
施，排水溝、截水溝、沉砂池、擋土牆完妥規劃設施，整地、邊坡穩定設施，私設通
路舖面設施供散步之用，路燈庭園設施」等語，並未將系爭停車位列入，且系爭大廈
Ａ、Ｂ、Ｃ三棟建物電梯、樓梯間之公共用電，均設有獨立之電表，各有電號，用電
地址皆載明﹁公設﹂，而系爭停車位所坐落之系爭大廈Ａ、Ｂ棟地下一樓，只設一電
表，用電地址載為至善路二段三、五、七、九號地下一層，自難認系爭停車位屬公共
設施。依契約書第一條第二款之記載，被上訴人丙○○、甲○○、子○○、己○○、
庚○○、丁○○、乙○○、壬○○所購系爭房屋之面積，依序約為一七四‧○二、一
九二‧六七、一六四‧二八、一七五‧七九、一七四‧○二、一九八‧八四、一八二
‧八一、一七二‧四五平方公尺，而渠等實際登記之面積依序為一八五‧五、二○三
‧九一、一六五‧六六、一八三‧六三、一八五‧五、二○八‧七五、一八四‧五八
、一七九‧九八平方公尺。以契約約定之面積扣除按百分之一計算誤差（契約書第一
條第四款約定於該比例內可互不找補）後之面積，與上開實際登記之面積扣除其中所
含系爭停車位分擔部分（分別為一六‧三七、一七‧八八、一四‧四一、一六‧三六
、一六‧三七、一七‧八八、一六‧二九、一五‧八二平方公尺）後之面積相較，上
訴人所交付與被上訴人丙○○、甲○○、子○○、己○○、庚○○、丁○○、乙○○
、壬○○所購系爭房屋之面積，依序尚短少三‧一四九八、四‧七一三三、十一‧三
八七二、六‧七六二一、三‧一四九八、五‧九八一六、四‧七一三三、六‧五六五
五平方公尺，以各契約總價除以契約約定房屋面積算出之每平方公尺平均單價計算，
上訴人應分別退還渠等上開房屋短少面積之差額為一百二十一萬七千一百八十三元、
一百四十一萬二千零十六元、一百二十三萬三千八百四十八元、一百二十七萬三千四
百十一元、三十一萬六千九百三十九元、六十二萬零四百十七元、一百五十七萬一千
八百二十八元、七十一萬一千五百十六元。綜上所述，被上訴人依契約及不當得利之
法律關係，請求上訴人分別給付渠等上開差額，及均加付法定遲延利息，洵屬正當，
應予准許。因而將第一審所為被上訴人敗訴之判決，一部予以廢棄，改判命上訴人給
付丙○○一百二十一萬七千一百八十三元、甲○○一百四十一萬二千零十六元、子○
○一百二十三萬三千八百四十八元、己○○一百二十七萬三千四百十一元、庚○○三
十一萬六千九百三十九元、丁○○六十二萬零四百十七元、乙○○一百五十七萬一千
八百二十八元、壬○○七十一萬一千五百十六元，及均自八十五年六月一日起至清償
日止加付法定遲延利息，並駁回被上訴人其餘上訴。
查原審既認定兩造所立契約書第一條第二款關於買賣房屋面積之約定，就共同使用部
分，係採例示方式，則被上訴人所購系爭大廈Ａ棟房屋，除各住戶自用部分外，如於
構造、功能上無獨立性，而事實上供各住戶使用之部分，自屬共同使用部分，應計入
房屋面積。上訴人抗辯系爭停車位坐落Ａ棟下方，僅有Ａ棟之樓梯及電梯間可直達該
平面空間，係供Ａ棟住戶使用，該停車位自屬Ａ棟公共設施之一部等語（見原審卷二
五三頁），是否毫無足採，尚非無疑。原審未詳加審酌，遽認系爭停車位不屬公共設
施，已嫌速斷。次查上訴人於事實審抗辯：契約書所載之房屋面積，與平面圖集上所
載之自用面積及公共面積合計坪數相符，可見該平面圖集為契約書之一部分，而該圖
集所示之公共面積，包含系爭停車位之分擔部分；又被上訴人均曾以系爭停車位非屬
買賣範圍為由，拒付尾款及找補價款，惟嗣後均已償清，依民法第一百八十條第三款
規定，不得請求返還；另甲○○之契約業經變更當事人為其女陳安妮，甲○○無權為
本件請求等語，並提出平面圖集、房屋交接切結書、同意書等件為證（見一審卷二第
三六四、四○一、五一○至五一九、五六五、五八一、六六六、七○○至七一一頁、
原審第三三四頁），係屬重要之防禦方法，原審恝置不論，亦有判決不備理由之違法
。上訴論旨，指摘原判決於其不利部分為不當，求予廢棄，非無理由。
據上論結，本件上訴為有理由，依民事訴訟法第四百七十七條第一項、第四百七十八
條第一項，判決如主文。
中      華      民      國    九十一    年      一      月    二十四    日
                              最高法院民事第三庭
                                  審判長法官  林  奇  福
                                        法官  陳  國  禎
                                        法官  李  彥  文
                                        法官  陳  重  瑜
                                        法官  劉  延  村
      右正本證明與原本無異
                                              書  記  官
中      華      民      國    九十一    年      二      月      七      日
